【裁判字號】    96,交聲,1061
【裁判日期】    970312
【裁判案由】    聲明異議
【裁判全文】
臺灣臺南地方法院交通事件裁定        96年度交聲字第1061號
移送機關    交通部公路總局嘉義區監理所新營監理站
受處分人    乙○○○
上列受處分人因違反道路交通管理處罰條例案件，對於交通部公
路總局嘉義區監理所新營監理站民國九十六年十一月二十日所為
之裁決處分（處分案號：新監裁違字第裁７３─ＺＣＡ２６３０
０７號），聲明異議，本院裁定如下：
    主  文
原處分撤銷。
乙○○○不罰。
    理  由
一、原處分意旨略以：異議人即受處分人乙○○○（下稱異議人
    ）所有之車牌號碼８Ｒ－２３７６號自用一般小客車（下稱
    ８Ｒ－２３７６號車），於民國九十六年八月一日十點二十
    八分許，經人駕駛途經最高限速為時速一百公里之國道一號
    高速公路北上一五八公里處時，遭雷達測速儀測速照相，顯
    示該車之行車速度為時速一百一十六公里，已超過規定最高
    限速之違規事實，經內政部警政署國道公路警察局第三警察
    隊泰安分隊警員以九十六年八月十七日內政部警政署國道公
    路警察局公警局交字第ＺＣＡ２６３００７號舉發違反道路
    交通管理事件通知單（下稱本件舉發單通知）逕行舉發，並
    經原處分機關即交通部公路總局嘉義區監理所新營監理站（
    下稱原處分機關）以上揭違規事實明確，依道路交通管理處
    罰條例第三十三條第一項第一款規定，裁處由異議人罰鍰新
    臺幣（下同）三千元。
二、聲明異議意旨略以：異議人所有之８Ｒ－２３７６號車，係
    由異議人之子甲○○駕駛於上揭時地行駛於國道一號高速公
    路，且雷達測速儀測速照相之準確性仍有存疑，原處分容有
    不當，為此聲明異議等語。
三、按執行交通勤務警察依法律規定製單舉發違反道路交通管理
    處罰條例所列之違規事實，並由公路主管機關加以處罰，係
    行政機關執行公權力措施而對外直接發生法律效果之單方行
    政行為，本質上為行政處分，受處分人不服公路主管機關所
    為之處罰，依道路交通管理處罰條例第八十七條規定向管轄
    地方法院聲明異議，自屬行政救濟程序。關於行政救濟程序
    舉證責任之分配，早期雖曾採行「行政處分公定力理論」，
    即主張依據法令所為之行政處分係屬違法之人，應對其根據
    事實負舉證責任，但此係立於行政權對私人具有優越性之前
    提，已為今日學說及實務所不採，今日學說及實務基於行政
    訴訟上當事人之法的對等性觀念，認為行政救濟程序之舉證
    責任分配，應採民事訴訟上舉證責任分配原則而加以修正後
    ，準用於行政救濟程序，行政訴訟法第一百三十六條明文規
    定準用民事訴訟法第二百七十七條舉證責任分配之原則，即
    明白揭櫫此意旨。故交通違規行政爭訟之舉證責任，固非如
    刑事案件，必須超越任何合理懷疑，始可為有罪判決之嚴格
    程度，然仍應與民事訴訟之舉證責任原理相類似，亦即基本
    上公路主管機關對於人民進行處罰，必須先就違規事實之存
    在，盡其舉證之責任，倘不能證明存有違規事實，其處罰即
    不能認為合法。又鑒於道路交通管理處罰條例之制定，係為
    加強道路交通管理，維護交通秩序及確保交通安全，故對於
    符合逕行舉發之違規事件，依道路交通管理處罰條例第八十
    五條第一項、第四項規定，原則上推定汽車所有人具有可歸
    責之過失，而對其課以舉證真正之違規駕駛人或證明無可歸
    責之事由存在，始能免除受罰之責任，故若汽車所有人能舉
    證真正之違規駕駛人者，即可免除受罰。
四、國道公路警察局第三警察隊泰安分隊警員固以異議人所有之
    ８Ｒ－２３７６號車，於九十六年八月一日十點二十八分許
    ，經人駕駛途經最高速為時速一百公里之國道一號高速公路
    北上一五八公里處時，遭雷達測速儀測速照相，顯示該車之
    行車速度為時速一百一十六公里，已超過規定最高限速之違
    規事實為由，開立本件舉發通知單對異議人逕行舉發，並經
    原處分機關以上揭違規事實明確，依道路交通管理處罰條例
    第三十三條第一項第一款規定，以原處分裁處異議人罰鍰三
    千元等情，有本件舉發通知單及原處分各一份可稽，惟查
  (1)異議人業稱：８Ｒ－２３７６號車雖登記我為車主，但平日
    均由我的兒子甲○○駕駛往返台北上班與住處（即臺南縣後
    壁鄉後壁村一三五之九號）之間，我不會開車，也從未駕駛
    過８Ｒ－２３７６號車等語，而證人甲○○於本院調查中亦
    證稱：８Ｋ－７９２６號車雖登記異議人為車主，但自九十
    一年三月十九日購買之後，一直由我駕駛，供我往返台北工
    作處所與我位於臺南縣後壁鄉住處，異議人無自小客車駕照
    ，亦不會開車，在九十六年八月一日上午十時二十八分許，
    係我駕駛８Ｋ－７９２６號車由國道一號高速公路往北行駛
    等語，且依甲○○於九十六年九月十三日書立，並於同年月
    十四日向原處分機關提出違反道路交通事件陳述單（本件舉
    發通知單所指之到案日期為同年九月十六日），其上亦陳述
    ８Ｋ－７９２６號車於本件舉發單通知單所指違規時地，係
    由甲○○本人駕駛之意旨，有該違反道路交通事件陳述單一
    份可憑。是甲○○於上開陳述單及本院調查中所陳述駕駛８
    Ｋ－７９２６號車在九十六年八月一日上午十時二十八分許
    行駛於國道一號高速公路之情節，確會經過本件舉發通知單
    所指之違規地點，更況甲○○主動自曝其為實際駕駛人，可
    能因而須承擔違規之行政罰責，既無利益可言，尚因具結作
    證而承擔偽證刑事犯罪嚴厲處罰之風險，其並無僅為異議人
    逃避行政罰，而故意設詞虛構，導致自己陷於偽證而須受刑
    事處罰之必要，則甲○○證稱其係於本件舉發通知單所指違
    規時地，駕駛８Ｋ－７９２６號車行駛之真正駕駛人之情，
    堪予採信。
  (2)從而，本件舉發通知單所指違規行為之真正駕駛人，既經證
    明為甲○○，自不能由汽車所有人即異議人承擔本件舉發通
    知單所指違規行為之罰責，原處分機關遽以原處分對異議人
    進行裁罰，容有未洽，本件異議為有理由，應由本院撤銷本
    件裁決處分，另為諭知異議人不罰，以資適法。
五、據上論結，應依道路交通管理處罰條例第八十七條第二項、
    道路交通案件處理辦法第二十條前段，裁定如主文。
中    華    民    國    97    年    3     月    12    日
                  交通法庭  法  官  陳威龍
以上正本證明與原本無異。
如不服本裁定，應於收受送達後5日內向本院提出抗告狀。（應
附繕本）
                            書記官  鄭吉裕
中    華    民    國    97    年    3     月    12    日


司法院資訊處製作；財團法人民間司法改革基金會備份。
